【裁判字號】    94,勞訴,35
【裁判日期】    951213
【裁判案由】    給付退休金
【裁判全文】
臺灣臺南地方法院民事判決              94年度勞訴字第35號
原      告  丙○○
訴訟代理人  李永裕律師
被      告  統聯汽車客運股份有限公司
法定代理人  甲○○
訴訟代理人  乙○○
            丁○○
上列當事人間請求給付退休金事件，經本院於民國95年10月4日
言詞辯論終結，判決如下：
    主  文
被告應給付原告新台幣陸拾萬柒仟柒佰柒拾玖元及自民國九十
四年八月十三日起至清償日止按年息百分之五計算之利息。
原告其餘之訴駁回。
訴訟費用由被告負擔百分之九十八，餘由原告負擔。
本判決原告勝訴部分於原告以貳拾壹萬貳仟伍佰玖拾元為被告
供擔保後，得假執行。但被告如於執行標的物拍定、變買前，以
新臺幣陸拾萬柒仟柒佰柒拾玖元為原告預供擔保，得免為假執
行。
原告其餘假執行之聲請駁回。
    事實及理由
甲、程序方面
一、按因契約涉訟者，如經當事人定有債務履行地得由該履行地
    之法院管轄，民事訴訟法第十二條定有明文。本件原告為被
    告統聯公司台南站之員工，於任職期間受台南站之調度，並
    於台南市領取工資及加班費，有原告之薪資明細單可稽，且
    為被告所不爭，則本件勞動契約之履行地為台南市，依前開
    法條之規定，本院對於本件自有管轄權。
二、原告起訴時請求被告應計算原告自89年1月1日起至93年12月
    31日止，每月份每日之延時工資（原告起訴狀訴之聲明第二
    項，本院九十四年度南勞調字第十四號卷，四頁）。嗣後減
    縮該部分之金額為被告應給付原告新台幣一元（九十四年九
    月十三日調解程序筆錄，上開調解卷二十七頁），並當庭得
    被告之同意，核與民事訴訟法第二百五十五條第一項第一款
    之規定相符，於法並無不合，合先敘明。
乙、程序方面
一、原告起訴主張：
(一)原告為民國37年出生，於79年1月16日進入被告公司任職，
    至94年1月15日止服務滿15年，且年滿55歲，爰依勞動基準
    法之規定辦理退休。被告公司則於94年1月31日給付原告退
    休金新臺幣（下同）1,196,940元，以原告服務15年，可領
    取30個基數（即月平均工資）計算，可知被告公司係以原告
    月平均工資39,898元（1,196,940/30=39,898）來給付原告
    退休金。惟原告之月平均工資實不止於此。影響所及，除原
    告自被告公司領取之退休金有所短少外，原告應得之勞保老
    年給付亦有不足。其不足部分可列述如下：
  １、退休金差額部分：
      原告固係於94年1月間退休，然原告94年1月份並無工作，
      因此，原告月平均工資之計算應自93年12月份往前推6個
      月，被告公司亦係依此計算原告之月平均工資，而原告93
      年7月至12月之工資分別為7月份58,862元、8月份60,448
      元、9月份48,685元、10月份47,855元、11月份44,765元
      、12月份47,960元，是以原告核准退休時之月平均工資為
      56,281元（58,862+60,448+48,685+47,855+47,765+47,
      960=308,575；308,575/6 =51,429；元以下四捨五入）則
      被告應發給原告退休金1,542,870元（51,429x30=1,542,
      870），而被告僅發給原告退休金1,196,940元，短少
      345,930元，原告爰依兩造之契約及勞動基準法第55條之
      規定，請求被告發給短少之退休金345,930元。
  ２、勞工保險老年給付差額部分：
      原告勞工保險總投保年資29年，前15年每年1個基數，後
      14年每年2個基數，合計43個基數，而原告每月薪資均在
      42,000元以上，依勞工保險投保薪資分級表之規定，應以
      月投保薪資42,000元投保第22級，被告公司竟以33,300元
      作為原告之月投保薪資，以致原告本應領取之勞保老年給
      付為1,806,000（42,000x43=1,806,000 ），僅領取
      1,501,431元（34,917x43=1,501,431），短少304,569元
      ，原告爰依勞工保險條例第72條第2項及不完全給付之規
      定，擇一請求被告給付勞工保險老年給付之差額304,569
      元。
  ３、加班費部分：
    （１）原告受雇於被告公司擔任駕駛員乙職，自79年1月16
          日到職，皆於被告公司之指派及監督下執行職務，至
          退休時止，期間每每因被告每日排班時間不定而有嚴
          重超時工作情形發生，平均每天工作時間長達12小時
          （720分鐘）以上，嚴重者甚至幾達16小時（950分鐘
          ）。原告僅此一技之長，為養家活口而勉力接受被告
          此不當之工時制度。惟被告並未依法計算並給付加班
          費，準此，被告之薪資給付方式自為違反勞動基準法
          之強制規定，原告就被告未給付加班費部分，自得依
          法請求。
    （２）原告加班時間之正確計算方式應以每日實際工作時間
          減去正常工時（即每日8小時或480分鐘），再分別計
          算是否為延長工時在2小時內（即超時120分鐘）、或
          再延長2小時（即超時第120分鐘至240分鐘）或繼續
          延長工時（即延長工時超過4小時以上者，按此為非
          法延長工時工作，如繼續超時工作當依假日工時一般
          以加倍採計），例如工作時間如為15小時（900分鐘
          ），則該日加班時間應為900分鐘減去480分鐘，即加
          班時間為420分鐘，第一段延長工時為120分鐘，第二
          段延長工時為120分鐘，以此時間認定加班時間始為
          符合勞動基準法規定。
    （３）復按僱主應置備勞工工資清冊，將發放工資、工資計
          算項目、工資總額等事項記入。工資清冊應保存五年
          。勞動基準法第23條第2項定有明文。由於原告僅知
          悉其每日工作時數均在12小時以上，而被告發給之延
          時工資均有短少，詳細資料均存放於被告之處，爰請
          求被告應提出原告最近五年內之工資清冊及出勤卡，
          即自89年1月1日起至93年12月31日止，原告先就此部
          分請求一元之加班費。
(二)對被告抗辯所為之陳述：
   １按工資為勞工因工作而獲得之報酬，包括工資、薪津及
     按時、計日、計月、計件，以現金或實物等方式給付之獎
     金、津貼及其他經常性給與，為勞動基準法第2條第3款所
     明定，同法施行細則第10條並將勞工非因工作而獲得之對
     價，或僱主為單方之目的而為任意性、恩給性之給付，如
     年終獎金、競賽獎金、夜點費等，明文排除於上開條款所
     稱「其他任何名義經常性給與」範圍外，以杜爭議。故勞
     動基準法第2條第3款規定之工資，不僅為勞工因工作而獲
     得之報酬，且須經常性之給與，始足當之。勞工因工作而
     獲得者，如經常性給與之工資、薪金固不論，即便是按計
     時、計日、計月、計件以現金或實物等方式給與之獎金、
     津貼及其他任何名義之給與，如屬經常性者，亦均屬之。
     是其給付究屬工資抑係該條所定之給與，仍應具體認定，
     不因形式上所用名稱為何而受影響。
   ２技勤本俸：被告主張技勤本俸係針對路線長短及勞務程度
     訂定標準發給，可知此係被告依駕駛員完成之不同路線趟
     次而為之給付，路線越長，津貼越多，故技勤本俸自屬經
     常性之給付，且為駕駛員提供勞務之對價，自屬勞動基準
     法第2條第3款規定之工資。
   ３伙食費：按「交通及伙食津貼之性質，係對每一從事工作
     之勞工給與便利工作之報酬，亦應視為其提供勞務所得之
     薪資，於計算平均工資時，一併列入計算，不因其給付方
     式不同，而受影響。」，最高行政法院78年判字第2552號
     判決著有明文，本件伙食津貼依原告提出、被告所不爭執
     薪資明細表觀之，係屬每月固定給予1,800元，核屬經常性
     之給與，自屬勞動基準法第2條第3款規定之工資。
   ４例休假加給：被告主張例休假加給係依勞基法公告之應休
     假天數，如有因勤務需要排定出車，未能於當月休完者，
     即發與之，則例休假加給自屬勞工因工作而獲得之報酬，
     核屬勞動基準法第2條第3款規定之工資。
   ５安全獎金、清潔獎金、清潔代金：被告主張清潔獎金、清
     潔代金為駕駛員保持車輛整潔及清潔車輛之代價，則清潔
     獎金、清潔代金自屬勞工因工作而獲得之報酬，至安全獎
     金係「需要受僱人實際勞動始能獲得，不能不認為係受僱
     人因勞動所得者，被告（指統聯公司）主張安全獎金係被
     告為改善勞工生活單方給與具有勉勵恩惠之性質，不得列
     入工資計算云云，並無可採。」，是以安全獎金、清潔獎
     金、清潔代金等均屬勞動基準法第2條第3款規定之工資，
     應堪認定。爰依勞動契約法律關係提起本件訴訟，並聲明
    ：(１)被告應給付原告650,500元，及自起訴狀繕本送達翌
    日起至清償日止，按週年利率百分之五計算之利息。（２）
    被告應計算並給付原告自89年1月1日起至93年12月31日止，
    之延時工資1元。（３）原告願供擔保，請准宣告假執行。
二、被告則以：壹、加班費部分：
（一）被告公司給付加班費優於勞基法之規定，原告任意指責實
      無理由：１原告之請求有違契約之原意與誠信按勞動基準
      法第二十一條第一項規定：「．．．工資由勞雇雙方議定
      之。但不得低於基本工資。」故勞方所得薪資原則上應任
      由勞雇雙方議定，僅所議定數額不得低於行政院所核定之
      基本工資，被告核算加班費之方式及其金額，已優於勞基
      法之規定，原告以薪資表上分項分名任意爭執，實有違契
      約之原意與誠信。２原告不得再行請求工資之給付：按「
      勞雇雙方所約定之月薪如不低於行政院發布之基本工資，
      則勞方不得再行請求。」可知勞雇雙方所約定之月薪，如
      不低於基本工資加計例休假日及延長工時等應加給工資之
      總額，勞方即不得再行請求，被告公司給付原告任職期間
      之經常性與非經常性給與總和之工資皆高達四、五萬元以
      上，遠高於行政院所頒布之基本工資，原告實無再行請求
      之理。（二）對於工資及加班費等之計算方式業經雙方合
      意同意：按被告公司訂有「統聯汽車客運股份有限公司駕
      駛員薪給辦法」，原告於任職期間對於被告每月給予之薪
      資表中工資、加班費等各項給予計算之基礎與方式均無異
      議，並按月領取薪資長達十五年之久，亦應已有默示之意
      思表示互相一致（參照最高法院二十一年上字第八二四號
      判例），即應視為約定，原告於離職後，突然推翻同意多
      年之計算方式，實有違誠信。（三）被告統聯公司對於所
      屬員工之薪資核算，皆依勞動基準法之規定或優於該法之
      計算方式，關於加班費之計算亦復如此，區分為左列兩種
      ：１逾時津貼（１）被告公司以駕駛員之日薪換算成小時
      所得及分鐘所得為基準，依駕駛員實際之工作時間合併計
      算逾時津貼。（２）依前揭規定，工作時間超時在二小時
      以內者，加給三分之一逾時津貼，再超時二小時者，再加
      給三分之二之逾時津貼，實則被告公司按月發放之逾時津
      貼，皆依法發放並無短少。（３）功績獎金：實質上之加
      班費給與統聯公司係一國道長途客運業者，長途客運業之
      性質及駕駛員之工作內容與一般有固定工作地點勞工之工
      作方式即有不同，工作時間本較具彈性，其薪資計算方式
      亦自應有異。被告公司於設計薪資計算方式時即預慮國道
      客運行駛路線之不同、尖峰離峰等交通壅塞情形或其他原
      因造成工時不易掌握，而依各路線行駛距離及時間設定以
      點數計算方式給付，並依該點數換算金額為功績獎金。（
      ４）被告已於八十八年後將加班費之給予方式合併更名為
      「延長工時加給」以求名實相符八十八年以後被告公司為
      求名實相符，業已將前述加班費性質之給予合併更名稱之
      為「延長工時加給」，其金額不但沒有減少，反而更形增
      加（平均皆高達三萬元以上），原告主張顯係違誤。（四
      ）另原告要求被告提出八十九年至九十三年止之每日延時
      時數暨延時工資及工資清冊云云；惟計算被告公司所屬駕
      員之每日延時時數暨  延時工資係以每日之駛車憑單為依
      據，駛車憑單即為駕員之出勤卡，依勞基法第三十條第五
      項規定：「雇主應置備勞工簽到簿或出勤卡，逐日記載勞
      工出勤情形。此項簿卡應保存一年。」是依前項規定，被
      告公司僅有保存一年之義務；再者每月薪資單皆有發放給
      原告，薪資表並無偏在被告公司之情形，因此原告依民事
      訴訟法第二四五條要求被告計算八十九年至九十三年止每
      日之延長工時及延長工時工資，實無理由。（五）由上可
      知，被告公司之薪資計算，除本俸外，逾時津貼及功績獎
      金為加班費之給予，無庸置疑；其餘項目如安全獎金、假
      日津貼等，為獎勵性之給予，原告於離職後再行翻異請求
      實無理由。
      貳：退休金部分：
    （一）由原告提出之九十三年七月份薪資明細單分別說明如
          下：
      １本俸：每日勤怠正常者，核給四百零六點五元。
      ２技勤本俸：針對路線長短及勞務程度訂定標準發給，係
        鼓勵駕員能達成預定之趟次。
      ３伙食費：在法定1800元額度內給予免稅之福利。
      ４延長工時加給：超過法定工時時，以優於勞基法規定之
        計算方式發給，已如前述。
      ５例休假加給：依勞基法公告之應休假天數，如有因勤
        務需要排定出車，未能於當月休完者，發予例休假加
        給，該每日加給依當月「本俸」加「延長工時加給」兩
        項金額除以當月日曆天數得之。
      ６ISO安全獎金：當月總點數達標準以上，且安全服務良
        好，未有違反行車安全之規定者，加發3000元之獎金。
      ７清潔獎金：為因應市場競爭，車輛必須保持整潔而訂
        定之獎金制度，經檢查合格後發給，若檢查不合格則不
        發給。
      ８清潔代金：駕員為清潔車輛之額外支出，公司給予定
          額補助，但亦需清潔檢查通過後始得發給。
    （二）由以上項目中可得知：本俸與延長工時加給須列入退
          休金之平均薪資計算，而其他項目則為非經常性給予
          ，係被告公司為鼓勵駕員達成一定目的之獎勵性、恩
          惠性之給予，不得列入退休金之平均薪資計算；是故
          ，被告公司於結算原告之平均薪資時，以本俸與延長
          工時加給計算，得出九十三年七月至九十三年十二月
          之薪資為44424元（12398＋32026＝44424）、45948
          元（12398＋33550＝45948）、38485元（12195＋
          26290＝38485）、38042元（12602＋25440＝38042）
          、35435元（12195＋23240＝35435）、37051元（
          12602＋24449＝37051）。
   （三）因此，原告平均工資為39898元【（44424＋45948＋
       38485＋38042＋35435＋37051）÷6＝39898】，以六個
       月平均工資乘以三十個基數即得0000000元（39898×30
       ＝0000000），故原告領取0000000元之退休金。
    ：老年給付部分
    由以上說明可得知，計算退休金之平均工資係以本俸加延長
    工時加給之總和，即每月皆維持在33300元左右，被告公司
    以薪資33300元投保之，為有理；故原告老年給付領取
    0000000元（原證八：勞工保險局核定通知書，按退職當月
    起前三年之平均月投保薪資為34917×43＝0000000）亦屬有
    理。
    肆：綜上所述，被告公司以優於勞基法之方式給付加班費，
    並合理計算退休金及老年給付並依法給付原告，原告自不得
    再另行計算請求。並聲明：１原告之訴及假執行之聲請均駁
    回。２如受不利益判決，願供擔保請准宣告免為假執行。
三、本件經協議並簡化爭點後，確立兩造不爭執及爭執之事項（
    九十五年一月十八日言詞辯論筆錄，本院卷一四三頁）如下
    ：
    【兩造不爭執之事項】
    （一）、原告自79年1月16日起受僱於被告，至94年1月15日
            服務滿15年，任職期間均按月領取薪資，且原告為
            民國37年出生，亦已年滿55歲，合於勞動基準法規
            定之退休條件辦理退休，原告年資15年，可領取30
            個基數（即月平均工資）之退休金。
    （二）、原告於94年1月31日領取退休金1,196,940元，領取
            老年給付1,501,431元。
    （三）、兩造均同意「本俸」及「延長工時加給」二項算入
            基本工資。
    （四）、以上事實，有原告提出之退休金支票票據收據、九
            十三年七至十二月薪資明細表、勞工保險局核定通
            知書各一紙為證（上開調解卷，十二至十九頁），
            且為被告所不爭執，堪信為真實。
    【兩造爭執事項】：
    （一）、技勤本俸、伙食費、休假加給、ＩＳＯ安全獎金、
            清潔獎金、清潔代金、窗簾補貼、膠水補貼、楷模
            獎金是否應列入基本工資？
    （二）、計算退休金應以何為基準？
    （三）、加班費之請求有無理由？若請求加班費有理由，應
            以何為計算基準？
    （四）、勞保以33,300元投保，是否合理？
  茲就上開兩造爭執之事項，分述本院得心證理由如下：
    （一）、技勤本俸、伙食費、休假加給、ＩＳＯ安全獎金、
            例休假加給、清潔獎金、清潔代金、窗簾補貼、膠
            水補貼、楷模獎金是否應列入基本工資？
 １技勤本俸：按所謂工資，係指勞工因工作而獲得之報酬，包
   括工資、薪金及按計時、計日、計月、計件以現金或實物等
   方式給與之獎金、津貼及其他任何名義之經常性給與均屬之
   ，勞動基準法第2條第3款定有明文，又所謂「其他任何名義
   之經常性給與係指左列各款以外之給與：‧‧‧二獎金：指
   年終獎金、競賽獎金、研究發明獎金、特殊功績獎金、節約
   燃料物料獎金及其他非經常性獎金‧‧‧」，勞動基準法施
   行細則第10條第2款亦定有明文。依被告之陳述，技勤本俸「
   針對路線長短及勞務程度訂定標準發給，係鼓勵能達成預定
   之趟次」（被告九十四年九月十三日答辯狀，上開調解卷第
   三十二頁），則技勤本俸非屬上揭勞基法施行細則第10條第2
   款之年終獎金、競賽獎金、研究發明獎金、特殊功績獎金、
   節約燃料物料獎金及其他非經常性獎金，核其性質應屬績效
   獎金。按績效獎金係以勞工達成預定目標而發放者，具有因
   工作而獲得之報酬性質，需要受僱人之工作方能獲得，依上
   開勞基法第2條第3款暨同法施行細則第10條規定，應認屬工
   資範疇；況技勤本俸之給與，自原告之薪資單中觀之，係每
   個月固定給付之項目，有原告提出之九十三年七月九月薪資
   明細表可稽，核其性質應為經常性之給與（上開調解卷，十
   三至十八頁），縱在金額上無固定數額，惟該技勤獎金既係
   被告在一般情形下經常得受領之給付，應屬工作上之報酬，
   為工資之一部，應可認定。
  ２伙食費：
    關於經常性給與，勞基法施行細則將「一、紅利。二、獎金
  ：指年終獎金、競賽獎金、研究發明獎金、特殊功績獎金、久
  任獎金、節約燃料物料獎金及其他非經常性獎金。三、春節、
  端午節、中秋節給與之節金。四、醫療補助費、勞工及其子女
  教育補助費。五、勞工直接受自顧客之服務費。六、婚喪喜慶
  由雇主致送之賀禮、慰問金或奠儀等。七、職業災害補償費。
  八、勞工保險及雇主以勞工為被保險人加入商業保險支付之保
  險費。九、差旅費、差旅津貼、交際費、夜點費及誤餐費。一
  ○、工作服、作業用品及其代金。十一、其他經中央主管機關
  會同中央目的事業主管機關指定者，有排除在外之規定，即凡
  不屬勞基法施行細則第十條各款所列之金額，均屬經常性給與
  。」是被告核發原告經常性給與之伙食費用每月一千八百元，
  自應認為工資之一部分，自應併入工資計算退休金；且伙食費
  乃勞工因工作而獲得之報酬，屬經常性之給與，且非勞基法施
  行細則第10條各款所列範圍內，應為工資之一部。
  ３休假加給：
    依前揭勞基法第2條第3款有關工資之定義係以「經常性給與
    」為認定標準，休假加給雖名為加給，實係休假日未休之工
    資，既非經常性給與，自不應列入平均工資計算退休金。
  ４ISO安全獎金：
    查原告本月均固定領有三千元之ISO安全獎金，有薪資明細
    單可稽，被告雖抗辯該項獎金係當月總點數達標準以上，且
    安全服務良好，未有違反行車安全之規定，加發三千元之獎
    金，惟查自被告提出之薪資總表觀之，在職之駕駛員每月均
    受領本項給與ISO安全獎金3,000元，（本院卷，第十一至五
    十五頁），僅係被告維持一定之「勤勞度」即經常領得，亦
    即有經常性給與之性質，應為勞工因工作而獲得之經常性報
    酬，非偶然性之競賽獎金或特殊功績獎金等勞基法施行細則
    第10條第2款之獎金範疇，應為工資之一部。
  ５清潔獎金及清潔代金：
    按所謂工資，係指勞工因工作而獲得之報酬，換言之，工資
    係勞工之勞力所得，為其勞動之對價，且須為經常性之給與
    ，始足當之。所謂經常性之給與，係指非勞基法施行細則第
    10條所列各款之情形，縱在時間上、金額上非固定，只要在
    一般情形下經常可以領得之給付即屬之。亦即只要某種給與
    係屬工作上之報酬，在制度上有經常性者，即得列入平均工
    資以之計算退休金。原告每月皆領取清潔金、清潔代金，
    顯然此屬經常性之給與。況清潔獎金及清潔代金，雖名曰「
    獎金」、「代金」，實為擔任駕駛員之原告收班後從事清理
    車輛工作之對價，自為原告工作上之報酬，屬經常性之給與
    ，又非屬勞基法施行細則第10條各款之情形，自為工資之一
    部。
  ６窗簾補貼及膠水補貼：
    查窗簾補貼及膠水補貼係屬被告對於原告對窗簾及膠水費用
    支出之補貼，並非原告從事勞動之對價，亦非經常性給與，
    尚難認係工資之一部分。
   ７楷模獎金：
    依原告之薪資表以觀，楷模獎金並非每個月均可領取，且領
    取之金額或為八百餘元或為九百餘元不等，其應為被告獎勵
    駕駛員達成一定目的之獎勵性、恩惠性給與，尚難認為係工
    資之一部分。
  (二)計算退休金應以何為基準？
   １依上所述，除例休假加給、窗簾補貼及膠水補貼、楷模獎
   金非屬工資外，其餘技勤本俸、伙食費、ISO安全獎金、清潔
   獎金、清潔代金均應為工資之一部。原告主張其係於94年1月
   15日退休，其於94年1月份並無工作，因而其關於平均工資之
   計算應以原因發生時之前六個月即93年7月至93年12月計算一
   節，被告對此並不爭執，且其原給付與原告退休金之計算基
   準亦應以此期間內之薪資為計算之期間，其平均工資, 自應
   以此一期間內原告實領薪資數額為計算基準。則原告實領薪
   資而得計入平均工資計算之金額分別為93年7月57,832元、8
   月59,405元、9月48,565元、10月47,735元、11月44,645元、
   12月47,840元，則原告於退休前六個月之月平均工資應為
   51,004元（合計306,022÷6=51,004，元以下四捨五入，以下
   同），原告主張其月平均工資為51,429元；被告抗辯原告退
   休前六個月平均工資為39,898，均無可採。
  ２查原告自79年1月16日開始受僱於被告，至94年1月15日已屆
  滿15年，且原告為民國37年11月20日出生，至94年1月15日離
  職時，已年滿55歲，合於勞動基準法第53條第1款規定之退休
  資格，而依勞動基準法第55條第1項第1款規定，退休金之給付
  標準計算，原告工作年資為15年，應可領得30個基數之退休金
  ，而依勞動基準法第55條第2項規定，每一基數之標準即為核
  准退休時一個月平均工資，則原告應可領取之退休金應為
  1,530,120元（51,004X30=1,530,120元），原告已自被告領得
  退休金1,196,940元退休金，有退休金支票票據明細一紙可稽
  ，則被告尚應給付短少之348,180元（1,530,000－
  0000,940=333,180），則原告此部分主張於此數額範圍應屬有
  理由，其超過此數額部分之請求，則非有理由。
（三）、加班費之請求有無理由？若請求加班費有理由，應
        以何為計算基準？
  １、原告又主張其於受僱於被告期間，自七十九年一月十六日
  到職，皆於被告公司指派及監督下執行職務，至退休時止，每
  因排班時間不固定，而有嚴重超時工作之情形，平均每天工作
  時間長達12小時至16小時，但被告並未依法計算並給付加班費
  ，因請求被告應給付原告89年1月1日起至93年12月31日止之加
  班費等語，但為被告所否認，並抗辯稱被告給付之加班費分為
  逾時津貼及功績獎金，於88年度後合併更名為延長工時加給，
  其給付已經優於勞動基準法之規定，原告不得再行請求等語。
  經查，依據原告所提出之薪資明細表及被告所提出之里程薪資
  明細表所示，原告之薪資結構除本俸外，其餘以依點數計算之
  金額為主要之成份，再加計其餘加給金額，而於該以點數計算
  之金額部分之項目則為「延長工時加給」，此有原告提出之薪
  資明細表影本可參，因該薪資之計算方法乃係兩造間行之有年
  之計算方式，應足堪認為乃雙方間僱傭關係契約內容之一部，
  如以勞動基準法規定之計算加班費之方法判斷，雖延長工時之
  工資應按原約定工資加成計算，但至多亦不致於高出原有薪資
  數額之情形，而原告實領薪資之中延長工時加給之金額遠高於
  本俸金額，則被告抗辯稱其計算受僱人延長工時之加班費已經
  優於勞動基準法之計算方式一節，即非無可採。而原告所得向
  被告領取之延長工時加給業已全部按月支付完畢，乃原告所不
  爭執之事實，則被告抗辯稱原告已不得再向被告請求此部分給
  付一節，應屬可採，則原告此部分請求自屬無理由。
  ２、另原告要求被告提出八十九年至九十三年之每日延時時數
  及延時工資及工資清冊，以作為核算加班費之依據，被告抗辯
  上開資料，伊僅有保存一年之義務等語。按僱主應置備勞工簽
  到簿或出勤卡，逐日記載勞工出勤之情形。此項簿卡應保存一
  年。」勞基法第三十條第五項定有明文。則被告抗辯伊僅有保
  存一年之義務，伊無法提出上開延時時數及延時工資及工資清
  冊，尚屬可信。
（四）、勞保以33,300元投保，是否合理？
    按勞工保險老年給付按被保險人退休之當月起前3年之平均
    月投保薪資計算；參加保險之年資合計滿15年，年滿55 歲
    退職者，得請領老年給付，被保險人請領老年給付者，其保
    險年資合計每滿1年按其平均月投保薪資，發給1個月老年給
    付；其保險年資合計超過15年者，其超過部分，每滿1年發
    給2個月老年給付，滿半年者以1年計；投保單位，將投保薪
    資金額以多報少或以少報多者，勞工因此所受損失，應由投
    保單位賠償之，勞工保險條例第19條第2項後段、第58條第1
    項第2款、第59條前段、第72條第2項後段定有明文。查原告
    勞工保險總投保年資為29年，有勞工保險局九十五年十一月
    十六日保給老字第09510255290號函一紙在卷可資佐憑，前
    15 年每年1個基數，後14年每年2個基數，合計共43個基數
    。復按「以現金發給之保險給付，按被保險人發生保險事故
    之當月起前六個月平均月投保薪資計算；其以日為給付單位
    者，以平均月投保薪資除以三十為日給付額。但老年給付按
    被保險人退休之當月起前三年之平均月投保薪資計算，參加
    保險未滿三年者，按其實際投保年資之平均月投保薪資計算
    」「所稱之月投保薪資，係指由投保單位按被保險人之月薪
    總額，依投保薪資分級表之規定，向保險人申報之薪資」，
    勞工保險條例第19條第2項、第14條第2項亦有明文。查原告
    退休前三年即自91年1月至93年12月之薪資如附表所示，有
    被告提出之薪資總表及里程薪資明細表各一份（本院卷，十
    一至五十五頁）為證，則依勞則其退休前三年之平均月薪資
    為51,324元，是以原告提出勞工保險投保薪資表一紙（本院
    卷，二九八頁）為憑，主張伊每月薪資均在42,000元以上，
    依勞工保險投保薪資分級表之規定，應以月投保薪資42,
    000 元投保第22級一節，即非無據。是以原告本應領取勞保
    老年給付為1,806,000（42000x43=180,600）元，惟被告僅
    以平均每月33,000元為原告投保，致原告退休時僅領取
    1,501,431元之老年給付，此有勞工保險局九十五年十一月
    十六日保給老字第09510255290號函可稽，原告因短少領取
    304,569元之老年給付，從而依勞工保險條例第72條第2項之
    規定請求給付老年給付之差額304,569元等語，於法有據，
    應予准許。
    末查，關於勞工保險投保薪資之標準，乃屬法律之強制規定
    ，且係維持整體勞工保險體系之基礎，否則勞工保險保險費
    如不能如實收取，可能危及勞工保險財務狀況，而如未按實
    際發給之薪資數額投保，尚有勞工保險條例第72條規定之處
    罰，非可由當事人自行協議變更之事項，被告抗辯稱原告對
    於以33,000元投保之方式沒有意見，原告不得再為爭執一節
    ，尚無可採。
五、綜上所述，原告請求被告給付退休金差額333,180元及勞工
    保險老年給付差額合計304,569元，合計為637,749元及自起
    訴狀繕本送達翌日即94年8月13日起至清償日止按週年利率
    百分之五計算之法定遲延利息之範圍內為有理由，應予准許
    ；至於原告之請求超過該數額部分及關於加班費之請求部分
    則為無理由，應予駁回。
六、假執行之宣告：兩造均陳明願預供擔保聲請宣告假執行或免
    為假執行，就原告勝訴部分，經核均無不合，爰分別酌定相
    當之擔保金額就原告勝訴部分俱准許之；至於原告其餘假執
    行之聲請，因該部分訴之駁回而失所附麗，應併予駁回。
七、本件事證已臻明確，兩造其餘主張及攻擊防禦方法與證據，
    經本院斟酌後，與本件判決結果已不生影響，故不一一論列
    ，附此敘明。
八、結論：原告之訴為一部有理由，一部無理由，依民事訴訟法
    第79條、第390條第2項、第392條第2項，判決如主文。
中    華    民    國    95    年    12    月    13    日
                  民事第三庭    法  官  孫玉文
附表
       原告丙○○退休前3年薪資平均總表
      ┌──┬────┬──┬────┬──┬────┐
      │91  │ 薪津   │92  │薪津    │93  │薪津    │
      │年度│ 總額   │年度│總額    │年度│總額    │
      ├──┼────┼──┼────┼──┼────┤
      │1月 │61,689元│1月 │58,013元│1月 │61,325元│
      ├──┼────┼──┼────┼──┼────┤
      │2月 │61,012元│2月 │60,946元│2月 │52,713元│
      ├──┼────┼──┼────┼──┼────┤
      │3月 │50,817元│3月 │55,456元│3月 │54,526元│
      ├──┼────┼──┼────┼──┼────┤
      │4月 │57,460元│4月 │50,870元│4月 │55,848元│
      ├──┼────┼──┼────┼──┼────┤
      │5月 │53,483元│5月 │39,089元│5月 │59,337元│
      ├──┼────┼──┼────┼──┼────┤
      │6月 │50,173元│6月 │45,433元│6月 │55,696元│
      ├──┼────┼──┼────┼──┼────┤
      │7月 │實領    │7月 │53,124元│7月 │58,862元│
      │    │15,426元│    │        │    │        │
      │    │因病休假│    │        │    │        │
      │    │以投保薪│    │        │    │        │
      │    │資33,300│    │        │    │        │
      │    │元計算  │    │        │    │        │
      ├──┼────┼──┼────┼──┼────┤
      │8月 │實領    │8月 │61,551元│8月 │60,448元│
      │    │7,540 元│    │        │    │        │
      │    │因病休假│    │        │    │        │
      │    │以投保薪│    │        │    │        │
      │    │資33,300│    │        │    │        │
      │    │元計算  │    │        │    │        │
      ├──┼────┼──┼────┼──┼────┤
      │9月 │留職停薪│9月 │53,533元│9月 │48,685元│
      │    │以投保薪│    │        │    │        │
      │    │資33,300│    │        │    │        │
      │    │元計算  │    │        │    │        │
      ├──┼────┼──┼────┼──┼────┤
      │10月│留職停薪│10月│56,081元│10月│47,855元│
      │    │以投保薪│    │        │    │        │
      │    │資33,300│    │        │    │        │
      │    │元計算  │    │        │    │        │
      │    │        │    │        │    │        │
      ├──┼────┼──┼────┼──┼────┤
      │11月│留職停薪│11月│52,190元│11月│44,765元│
      │    │以投保薪│    │        │    │        │
      │    │資33,300│    │        │    │        │
      │    │元計算  │    │        │    │        │
      ├──┼────┼──┼────┼──┼────┤
      │12月│56,986元│12月│55,252元│12月│47,960元│
      ├──┼────┼──┼────┼──┼────┤
      │總計│558,120 │總計│641,538 │總計│648,020 │
      │    │元      │    │元      │    │元      │
      ├──┼────┼──┼────┼──┼────┤
      │平均│46,510元│    │53,462元│    │54,002元│
      │月薪│        │    │        │    │        │
      │資  │        │    │        │    │        │
      ├──┼────┴──┴────┴──┴────┤
      │    │                                        │
      │平均│(558,120＋641,538＋648,020)÷36＝51,324 │
      │月薪│                                        │
      │津  │                                        │
      └──┴────────────────────┘
 91年7月起因原告舊疾復發 (椎間盤突出)故7月8月因病請假，9
 月至11月留職停薪經核算月平均薪津為51,324元。
以上正本係照原本作成
如對本判決上訴，須於判決送達後20日內向本院提出上訴狀
中    華    民    國    95    年    10    月    12    日
                                書記官  黃敏純


司法院資訊處製作；財團法人民間司法改革基金會備份。
